---
title: "CKD with CBN"
format: html
editor: visual
---

## Imports

```{r}
suppressPackageStartupMessages(library(mgcv))
suppressPackageStartupMessages(library(gratia))
suppressPackageStartupMessages(library(bnlearn))
suppressPackageStartupMessages(library(nlme))
suppressPackageStartupMessages(library(ggplot2))
```

## Preprocesamiento de datos

```{r}
data = read.csv("C:/Users/Usuario/Downloads/ckd.csv")
head(data)
```

```{r}
data = data[, -c(1, 5, 6, 7, 8, 9, 10, 20, 21, 22, 23, 24, 25, 26)]
head(data)
```

```{r}
new_names = c("Edad", "Presion", "Gravedad", "Glucosa", "Urea", "Creatinina", "Sodio", "Potasio", "Hemoglobina", "Hematocrito", "CelulasBlancas", "CelulasRojas")
colnames(data) = new_names
```

```{r}
data$Hematocrito = as.numeric(data$Hematocrito)
data$CelulasBlancas = as.numeric(data$CelulasBlancas)
data$CelulasRojas = as.numeric(data$CelulasRojas)
```

```{r}
for (col in names(data)) {
  mean_col = mean(data[, col], na.rm = TRUE)
  data[, col] = replace(data[, col], is.na(data[, col]), mean_col)
}
```

```{r}
head(data)
```

Creación de otro conjunto de datos agregando ruido a la variable "Gravedad." Esto se hizo debido a la poca variabilidad de "Gravedad", lo cual indica la falta de combinaciones lineales para capturar relaciones significativas, afectando a las predicciones.

```{r}
gravedad_2=jitter(data$Gravedad)
data_ruido <- cbind(data, gravedad_2)
data_ruido<-data_ruido[, -3]
head(data_ruido)
```

## Descripción de variables

1.  **Edad**: La edad del paciente.

2.  **Presión**: Se refiere a la presión arterial.

3.  **Gravedad**: Se refiere al estadio de la enfermedad renal. La enfermedad renal crónica se divide en estadios según la tasa de filtración glomerular (TFG) del paciente. Cuanto menor sea la TFG, más grave será la ERC.

4.  **Glucosa**: Se refiere al azúcar en la sangre.

5.  **Urea**: La urea es un producto de desecho del metabolismo de las proteínas y es eliminada por los riñones.

6.  **Creatinina**: La creatinina es otro producto de desecho que se filtra a través de los riñones.

7.  **Sodio**: El sodio es un electrolito importante en el cuerpo y su equilibrio es regulado por los riñones.

8.  **Potasio**: El potasio es otro electrolito regulado por los riñones.

9.  **Hemoglobina y Hematocrito**: Estos son marcadores de la cantidad de glóbulos rojos en la sangre.

10. **Células Blancas y Células Rojas**: Estas son células sanguíneas.

En resumen, estas variables se utilizan para evaluar la función renal, identificar factores de riesgo y monitorear la progresión de la enfermedad renal crónica. Son importantes en el diagnóstico, tratamiento y seguimiento de pacientes con esta enfermedad.

```{r}
write.csv(data, file = "data_parametric.csv", row.names = FALSE)
write.csv(data_ruido, file = "data_nonparametric.csv", row.names = FALSE)
```
